【裁判字號】    98,上易,46
【裁判日期】    980429
【裁判案由】    損害賠償
【裁判全文】
臺灣高等法院高雄分院民事判決          98年度上易字第46號
上  訴  人  乙○○
                      之9號
            丁○○
被上訴人    甲○○
訴訟代理人  許芳瑞律師
上列當事人間損害賠償事件，上訴人對於中華民國98年1 月19日
臺灣高雄地方法院97年度訴字第839 號所為第一審判決提起上訴
，本院於民國98年4 月15日言詞辯論終結，判決如下：
    主  文
上訴駁回。
第二審訴訟費用由上訴人連帶負擔。
    事 實 及 理 由
一、被上訴人起訴主張：上訴人丁○○在高雄縣茄萣鄉○○路○
    段476 號，經營圓緣園複合式餐廳，僱用上訴人乙○○負責
    烹煮早餐，詎乙○○於民國（下同）95年5 月28日清晨5 時
    23 分 許，在餐廳內烹煮食物時，疏未守候爐火，不慎引燃
    周邊物品，並燒燬被上訴人在高雄縣茄萣鄉○○路○段476
    之2 號所經營之雙順檳榔攤（下稱系爭火災），被上訴人因
    此受有如附表所示物品毀損之損害52萬9680元，及自95年5
    月28日起按每月營業收入純益13萬3560元計算，6 個月無法
    營業之損失80萬1360元，合計133 萬1040元。爰依民法第18
    4 條第1項 前段、第188 條第1 項規定，提起本件訴訟。並
    聲明：(一)上訴人應連帶給付被上訴人133 萬1040元，及自起
    訴狀繕本送達翌日起至清償日止，按年息5 ％計算之利息。
    (二)願供擔保，請准宣告假執行。
二、上訴人則以：乙○○就系爭火災之發生固有過失，惟系爭火
    災發生時，被上訴人承租用以經營檳榔攤之房屋租約已經屆
    期，而無營業之事實。又被上訴人主張受損物品中，如附表
    編號7 、13、14、40、41、42、43及45所示物品並不存在；
    編號2 、5 、11、15、16、20、27、33、34、35、36、37、
    38 及39 所示物品則分別置於客廳或戶外，均非火場內之物
    品；而編號1 、8 、32、48及49所示物品則非遭火燒毀，被
    上訴人主張上開物品因於救火過程中遭水柱沖灌，致不堪使
    用，並未舉證以實其說，均應扣除，至於其他遭燒毀之物品
    係屬二手貨，自應按二手貨之價格折舊計算其價值等語資為
    抗辯。並聲明：(一)被上訴人之訴駁回。(二)如受不利判決，願
    供擔保請准免為假執行。
三、原審判決上訴人乙○○及丁○○應連帶給付被上訴人38萬95
    2 元及均自96年6 月26日起至清償日止，按年息5%計算之利
    息。被上訴人其餘之訴駁回。上訴人對敗訴部分不服，於本
    院聲明：(一)原判決關於上訴人敗訴部分廢棄。(二)上開廢棄部
    分，被上訴人在第一審之訴駁回。(三)第一、二審訴訟費用由
    被上訴人負擔。
    被上訴人答辯聲明：(一)上訴駁回。(二)第一、二審訴訟費用由
    上訴人負擔。
四、本件不爭執之事項：
  (一)丁○○經營圓緣園複合式餐廳，僱用乙○○負責早餐烹煮工
    作，僱用期間自93年11月起至95年5月28日止，月薪1萬8000
    元。
  (二)乙○○於95年5月28日清晨5時23分許，在餐廳內烹煮食物時
    ，因疏未守候爐火，不慎引燃周邊物品，且燒燬被上訴人所
    經營之雙順檳榔攤，致被上訴人受有物品遭燒燬之損失。
  (三)乙○○之失火行為，經一審以96年度簡上字第 409號公共危
    險案件判處有期徒刑4 月，減為有期徒刑2 月，如易科罰金
    ，以銀元300 元（即新台幣900 元）折算1 日。上開判決並
    於96年11月21日確定。
  (四)如附表編號3、4、6、9、10、12、17至26及28至31所示物品
    均係遭燒燬之物。
  (五)如附表編號1、8、32、48及49所示物品，乃救火過程中遭噴
    水波及之物。
  (六)被上訴人同意將附表編號46、47所示費用自回復原狀費用中
    剔除。
  (七)兩造均同意遭燒燬之物均為二手貨，以2 成折舊計算其價額
  。
五、本件爭執之事項：
  (一)被上訴人因係爭火災所受損害之物為何？回復原狀所需費用
    若干？
  (二)被上訴人是否因係爭火災受有不能營業之損害？若有，數額
    若干？
  (三)被上訴人依侵權行為之規定，請求上訴人連帶賠償損害，有
    無理由？若有，應賠償數額若干？
六、茲分述如下：
  (一)被上訴人因系爭火災所受損害之物為何？
    回復原狀所需費用以多少為適當？
    1.經查，附表編號48、49、1 、8 、32、2 、5 所示物品，
      均經原審認無證據證明遭此次火災毀損而不能請求上訴人
      賠償，被上訴人對此並未聲明不服，故此部分應依原判決
      之認定，被上訴人不能請求上訴人賠償，本院不再予以論
      述。
    2.上訴人固辯稱，附表編號7 、13、14、40至43及45所示物
      品並不存在，編號11、15、16、20、27及33至39所示物品
      非在火場內云云。惟上訴人於系爭刑案審判中已自承附表
      編號3 、4 、6 、7 、9 至31、33至45所示之物均遭燒毀
      在卷（見原審法院96簡上409 號卷第28、29頁），被上訴
      人並提出火場相片11幀以為佐證（見一審卷第138 至139
      頁、141 至144 頁編號1 至4 、7 至12、15）。證人史寶
      蕙復證稱：雙人床是放在房間裡，大鋼牙（即風槍）、高
      風車（即空氣壓縮機）、電眼（即監視器）是放在屋後的
      儲藏室，回托皮帶（即檳榔數粒機）則放在房間前半部靠
      牆擺放，房屋後半段隔間牆後方隔成3 個房間，每個房間
      都放1 張單人床，辦公桌後方又隔了1 個房間，放1 張雙
      人床供被上訴人使用，每個床上都有床墊，廣告招牌有的
      放在廁所出口，有的放在儲藏室內，小台的檳榔攤放在房
      屋後半部，有被火燒到（見一審卷第100 至102 頁）等語
      ，核其證詞與前述火災原因調查報告書所載火場延燒情狀
      及火災現場平面圖、物品配置圖大致相符（見偵查卷第7
      頁、第14頁），應屬可採，堪認附表編號3 、4 、6 、7
      、9 至31、33至45所示物品確遭燒毀。證人即上訴人乙○
      ○之夫丙○○固證稱：被上訴人所使用之房屋前半段有擺
      放營業用的冰箱、酒櫃、辦公桌，房屋中央有隔間，後半
      段有放單人床、拆卸的機器零件，系爭火災只有燒掉房屋
      隔間的後半段，未燒及前半段（見一審卷第75頁）云云，
      惟其證詞未據提出其他積極證據以為佐證，且與前揭證據
      資料不符，殊難採信，上訴人前開辯解，尚非可採。
    3.綜上，被上訴人因系爭火災遭毀損之物品為附表編號3、4
      、6、7、9至31、33至45所示之物，應堪認定。
    4.次按負損害賠償責任者，除法律另有規定或契約另有訂定
      外，應回復他方損害發生前之原狀。第1 項情形，債權人
      得請求支付回復原狀所必要之費用，以代回復回狀。民法
      第213 條第1 項、第3 項定有明文。又物因侵權行為而受
      損害，請求金錢賠償，其有市價者，應以請求時或起訴時
      之市價為準。經查：
      (1)附表編號3 、4 、6 、7 、9 至31、33至45所示物品乃
        被上訴人依如附表所示價格購入，業據被上訴人提出估
        價單、收據為憑（見附民卷第20至22頁），核與證人即
        政昌二手貨負責人盧永政證稱：伊有開估價單給被上訴
        人，被上訴人買這些東西是供做生意及家庭使用，被上
        訴人係在交貨當天以現金付款，由伊送貨至高雄縣蚵仔
        寮的馬路旁透天厝，並將家具卸載搬到住家房屋裡，伊
        大約在94年間即二手家具行剛開幕時賣給被上訴人（見
        一審卷第119 至120 頁）；證人即大展廣告社負責人宜
        璟輝證稱：伊在94年間為被上訴人製作兩面直式、一面
        橫式招牌、檳榔櫃，招牌店名為雙順檳榔，其收費含製
        作、安裝鐵架及工資，當時伊係前往高雄縣茄萣鄉安裝
        的，安裝地點隔壁有一間餐廳，當時被上訴人是給付現
        金（見一審卷第121 頁）等詞大致相符，堪屬可採。另
        證人宜璟輝雖證稱：其於估價單上所載檳榔櫥價格乃置
        於雙順檳榔攤位址前方，未遭火燒毀之9 呎檳榔櫥（見
        一審卷第122 頁）云云，然而，被上訴人所有兩個檳榔
        櫥的長度均為9 呎2 吋，寬度則分別為3 呎、19呎，證
        人宜璟輝未經實際丈量，僅憑照片目視是否即能正確判
        斷照片所示檳榔櫥尺寸，非屬無疑，況據證人史寶蕙證
        述，在系爭火災中遭燒毀的是小台的檳榔櫥乙情（見一
        審卷第102 頁），核與收據所載檳榔櫥尺寸為3 ×9.2
        呎（見附民卷第21頁）乙節大致相符，是以上開收據所
        載檳榔櫥價格即為遭燒毀之檳榔櫥價格，應堪採信。
      (2)上訴人辯稱：附表編號3 、4 、6 、7 、9 至31、33至
        45所示物品價格容有過高，應以其訪價所得價格為適當
        云云，然其自承其因無法查知遭燒毀之物品原貌，故難
        以逐件訪價（見一審卷第97頁、第106 頁），且迄未提
        出相關單據佐證其查訪價格為真，則上訴人不能舉證證
        明其訪價所得價格始為上開遭燒毀物品之市價，自難遽
        予採認。
      (3)綜上，被上訴人購入附表編號3 、4 、6 、7 、9 至31
        、33至45所示物品金額合計為398,280 元，而上開物品
        均為被上訴人於94年間購入之二手貨，系爭火災發生時
        已經使用逾1 年，其物品價值應依二手貨價格折舊2 成
        計算乙節，為兩造所不爭執，已如前述，故前開物品經
        折舊後之價值為318,624 元（即398,280 ×[1-0.2] ＝
        318,624） ，是以被上訴人回復原狀所需費用為318,62
        4 元，應堪認定。
  (二)被上訴人是否因系爭火災受有不能營業之損害？若有，數額
    若干？
    1.按損害賠償請求權，以實際受有損害為成立要件，倘無損
      害，自不發生損害賠償請求權；而交易機會受侵害之損害
      即營業收入損害，固為前開所稱所失利益。然請求權人應
      就其損害之存在等成立要件負舉證之責任。又「當事人已
      證明受有損害而不能證明其數額或證明顯有重大困難者，
      法院應審酌一切情況，依所得心證定其數額。」民事訴訟
      法第222 條第2 項定有明文。
  2.經查：
    (1)被上訴人於系爭火災發生前，仍在雙順檳榔攤設址地點營
      業之事實，業據其提出95年4 月帳冊1 份為憑（見附民卷
      第24頁），且參酌證人史寶蕙證稱：伊於系爭火災發生前
      ，每日下午5 點放學後就到檳榔攤幫忙做生意，直到晚上
      10點、11點左右，假日有時會值夜班，工作內容係包檳榔
      、賣檳榔、賣煙、酒、飲料等，週一至週五下午4 點到晚
      上12點還有聘用1 名女子幫忙，伊亦幫忙簽收貨品，每個
      禮拜都會大進貨1 次，檳榔攤是24小時營業，分3 班，只
      請1 個小姐，大部分的時間是父母（即被上訴人與其配偶
      ）在照顧，有時會請臨時工，火災當天伊還在檳榔攤幫忙
      顧店，是客人告訴伊檳榔攤後面發生火災，火災發生前，
      伊曾於95年5 月19日拿21,000元房租給乙○○，那筆錢是
      要交同年6 月份的房租（見一審卷第97至98頁、第100 頁
      、第99頁），暨證人即原雙順檳榔攤工讀生郭榮達證稱：
      伊自94年年底起到95年5 月間，在每週二、四、六到雙順
      檳榔攤幫忙，幫忙時間為晚上6 點到9 點，報酬是1 天30
      0 元，工作內容是負責將檳榔冰到冰箱裡，幫忙期間，檳
      榔攤的生意還不錯，伊於95年5 月27日還有到檳榔攤幫忙
      ，當時檳榔攤有營業，檳榔攤是24小時營業（見一審卷第
      103 、104 頁）等詞，核與被上訴人提出之帳冊係分早、
      中、晚班逐日連續記載，並分別記明各項貨品進、出貨及
      庫存明細乙情，大致相符，堪認被上訴人經營之雙順檳榔
      攤，在95年5 月28日系爭火災發生時確有營業。至於上訴
      人辯稱：雙順檳榔攤已因房屋租約於95年4 月14日到期，
      而停業云云，固據提出租約1 紙為憑（見一審卷第13 4
      頁），並有證人丙○○證稱：被上訴人自95年3 月起未繳
      納租金，並答應在95年3 月間搬走云云（見一審卷第73頁
      ）等語，惟參諸丙○○另證稱，伊不能確定95年3 月以後
      被上訴人之檳榔攤是否都沒有營業（見一審卷第74頁）乙
      情以觀，可見被上訴人於租約屆期後，雖未與屋主丙○○
      續訂租約，然亦未即時遷離上址，是以尚不能僅憑租約屆
      期即遽認被上訴人已經停業，上訴人前開辯解，難予採信
      。
    (2)被上訴人經營之雙順檳榔攤後半段與圓緣園餐廳相鄰處，
      均遭系爭火災波及，並有如附表編號3 、4 、6 、7 、9
      至31、33至45所示物品遭燒毀，業如前述。又被上訴人經
      營雙順檳榔攤之每月收入扣除進貨成本及僱用人員薪資後
      ，每月純益為133,560 元，相當於每日純益4,452 元（即
      133,560 ÷30＝4,452） ，亦據被上訴人提出95年4 月帳
      冊、收支明細表在卷可憑（見一審卷第45頁、附民卷第24
      至80頁、一審卷第48至51頁），觀諸上開帳冊、收支明細
      表係按早、中、晚班連續逐頁製作，按日統計營收，且帳
      冊上所黏附販售煙品之發票憑據，核與帳冊所載內容大致
      相符，參諸證人史寶蕙證稱：伊工作的中班時段檳榔攤收
      入約在3,000 元至5,000 元之間，每天收入均很穩定，檳
      榔攤收入營業額較多的時段係下午4 點到晚上12點（見一
      審卷第98頁、第100 頁）等情，亦與帳冊所載每日中班營
      收結算情形大致相符，上開營業帳冊內容應堪採信。
    (3)茲審酌：被上訴人經營檳榔攤已有相當期間，其取得販售
      商品、原料之通路並不因系爭火災而喪失，而其使用之營
      生器具均為二手商品，為兩造所不爭執，並據被上訴人提
      出二手貨商行估價單為憑（見附民卷第20至22頁），是以
      被上訴人自二手貨交易市場即可重購如附表編號3 、4 、
      6 、7 、9 至31、33至45所示物品，並無採購上之特別困
      難，被上訴人復明知雙順檳榔攤設址處之房屋租約已經屆
      期，而有另覓營業地點之必要，非因系爭火災始須易地營
      業等一切情狀，認被上訴人恢復營業之合理期間為14日。
      被上訴人雖主張營生器具遭系爭火災燒毀後，尚須6 個月
      期間始能恢復營業，而受有6 個月不能營業之收入損失云
      云，惟未據舉證以實其說，難予採信。是按每日純益4,45
      2 元計算，被上訴人未能營業所失利益為62,328元（即4,
      452 ×14＝62,328）。被上訴人請求逾上開範圍者，尚難
      准許。
  (三)被上訴人依侵權行為之規定請求上訴人連帶賠償有無理由？
    若有，金額為多少？
    1.以上合計准許之金額為38萬0952元（318624＋62328＝380
      952）。
    2.又受僱人因執行職務不法侵害他人之權利者，由僱用人與
      行為人連帶負損害賠償責任，此觀民法第188條第1項前段
      之規定自明。查上訴人丁○○經營圓緣園餐廳，僱用上訴
      人乙○○烹煮早餐，乙○○固疏未守候爐火而引燃周邊物
      品致燒毀被上訴人所有如附表編號3、4、6、7、9至31、3
      3 至45所示物品及造成14日無法營業之損害，乙○○自屬
      因執行職務而侵害被上訴人之權利，依上開規定，自應與
      僱用人即上訴人丁○○負連帶賠償責任。從而，被上訴人
      依侵權行為法律關係請求上訴人連帶賠償38萬0952元，及
      自起訴狀繕本送達之翌日（96年6 月26日）起，至清償日
      止，按週年利率百分之5 計算之法定遲延利息，自屬正當
      ，原審在此範圍內予以准許，並以所命給付金額未逾50萬
      元，而依職權宣告假執行，並無不當，上訴意旨求予就此
      部分廢棄改判，為無理由，應予駁回。
七、據上論結，本件上訴為無理由，依民事訴訟法第449條第1項
    、第85條第2項，判決如主文。
中    華    民    國    98    年     4    月    29    日
                            民事第四庭
                                審判長法官  蔡文貴
                                法      官  謝靜雯
                                法      官  黃科瑜
以上正本證明與原本無異。
本件不得上訴。
中    華    民    國    98    年    5     月    4     日
                                書  記  官  邱麗莉
 附表：財物損失明細表
┌───┬────────┬────┬───────┐
│      │                │        │被上訴人主張回│
│編  號│  毀損物品品名  │ 數   量│復原狀所需費用│
│      │                │        │（新臺幣：元）│
├───┼────────┼────┼───────┤
│  1   │  酒櫃          │  1組   │   23,000     │
├───┼────────┼────┼───────┤
│  2   │  辦公桌        │  1張   │   15,000     │
├───┼────────┼────┼───────┤
│  3   │  抽油煙機      │  1台   │   35,000     │
├───┼────────┼────┼───────┤
│  4   │  瓦斯爐        │  1台   │   45,000     │
├───┼────────┼────┼───────┤
│  5   │  辦公椅        │  1張   │   2,000      │
├───┼────────┼────┼───────┤
│  6   │ 單人床底、床頭 │  3組   │   15,000     │
│      │、床墊          │        │              │
│      │（單價5,000元） │        │              │
├───┼────────┼────┼───────┤
│  7   │ 雙人床底、床頭 │  1組   │   10,000     │
│      │ 、床墊         │        │              │
├───┼────────┼────┼───────┤
│  8   │客廳木椅、大小茶│  1組   │   7,000      │
│      │几              │        │              │
├───┼────────┼────┼───────┤
│  9   │  電腦桌        │  3張   │   3,000      │
│      │ （單價1,000元）│        │              │
├───┼────────┼────┼───────┤
│  10  │  電腦桌        │  3張   │   1,000      │
│      │ （單價500元）  │        │              │
├───┼────────┼────┼───────┤
│  11  │  餐椅          │  4張   │   2,000      │
│      │（單價500元）   │        │              │
├───┼────────┼────┼───────┤
│  12  │  鞋櫃          │  1個   │   4,000      │
├───┼────────┼────┼───────┤
│  13  │  高風車        │  1台   │   7,500      │
├───┼────────┼────┼───────┤
│  14  │  大鋼牙        │  1台   │   3,500      │
├───┼────────┼────┼───────┤
│  15  │  風槍          │  3台   │   3,600      │
│      │（單價1,200元） │        │              │
├───┼────────┼────┼───────┤
│  16  │  電具          │  1台   │   6,500      │
├───┼────────┼────┼───────┤
│  17  │檳榔包裝袋4 號  │ 300包  │   4,500      │
│      │（單價15元）    │        │              │
├───┼────────┼────┼───────┤
│  18  │檳榔包裝袋4 號半│ 300包  │   4,800      │
│      │（單價16元）    │        │              │
├───┼────────┼────┼───────┤
│  19  │檳榔包裝袋5 號  │ 300包  │   5,400      │
│      │（單價18元）    │        │              │
├───┼────────┼────┼───────┤
│  20  │檳榔包裝袋5號半 │ 300包  │   6,000      │
│      │（單價20元）    │        │              │
├───┼────────┼────┼───────┤
│  21  │檳榔包裝袋6 號  │ 300包  │   6,600      │
│      │（單價22元）    │        │              │
├───┼────────┼────┼───────┤
│  22  │檳榔包裝袋6號半 │ 300包  │   7,500      │
│      │（單價25元）    │        │              │
├───┼────────┼────┼───────┤
│  23  │ 檳榔包裝袋7號  │ 300包  │   8,100      │
├───┼────────┼────┼───────┤
│  24  │  檳榔包裝盒    │  1聯   │   11,000     │
├───┼────────┼────┼───────┤
│  25  │  床頭音響      │  1組   │   6,000      │
├───┼────────┼────┼───────┤
│  26  │  VCD           │  2台   │   3,000      │
│      │（單價1,500元） │        │              │
├───┼────────┼────┼───────┤
│  27  │  20吋電視      │  2台   │   3,000      │
│      │（單價1,500元） │        │              │
├───┼────────┼────┼───────┤
│  28  │  電話          │  3台   │     500      │
├───┼────────┼────┼───────┤
│  29  │  MP3播放器     │  3台   │   7,500      │
│      │（單價1,500元） │        │              │
├───┼────────┼────┼───────┤
│  30  │  14"工業扇     │  2台   │   1,580      │
│      │（單價790元）   │        │              │
├───┼────────┼────┼───────┤
│  31  │  DVD           │  2台   │   4,000      │
│      │（單價2,000元） │        │              │
├───┼────────┼────┼───────┤
│  32  │  重低音響      │  1台   │   3,000      │
├───┼────────┼────┼───────┤
│  33  │  行動冰箱      │  1台   │   3,200      │
├───┼────────┼────┼───────┤
│  34  │ 廣告招牌（橫式 │  1座   │   27,000     │
│      │ 5×20中空板面、│        │              │
│      │ 鐵材、日光燈） │        │              │
├───┼────────┼────┼───────┤
│  35  │廣告招牌（雙面3 │  1座   │   11,000     │
│      │×10尺）        │        │              │
├───┼────────┼────┼───────┤
│  36  │廣告招牌（雙面直│  1座   │   19,200     │
│      │式4×16尺中空板 │        │              │
│      │面、鐵材、日光燈│        │              │
│      │）              │        │              │
├───┼────────┼────┼───────┤
│  37  │落地窗（4 ×7 尺│  1座   │   15,000     │
│      │裝走馬燈）      │        │              │
├───┼────────┼────┼───────┤
│  38  │檳榔櫥（3 ×9.2 │  1座   │   85,000     │
│      │尺上下層、日光燈│        │              │
│      │30組）          │        │              │
├───┼────────┼────┼───────┤
│  39  │  電腦控制器    │  2台   │   24,000     │
│      │（單價12,000元）│        │              │
├───┼────────┼────┼───────┤
│  40  │回拖皮帶（大）  │  2台   │   10,000     │
│      │（單價5,000元） │        │              │
├───┼────────┼────┼───────┤
│  41  │  中圓帶        │  2台   │   10,000     │
│      │（單價5,000元） │        │              │
├───┼────────┼────┼───────┤
│  42  │電眼（監視器）  │  2台   │   26,000     │
│      │（單價13,000元）│        │              │
├───┼────────┼────┼───────┤
│  43  │  外表烤漆      │  2台   │    4,000     │
│      │（單價2,000元） │        │              │
├───┼────────┼────┼───────┤
│  44  │  輪子          │  8只   │      800     │
│      │（單價100元）   │        │              │
├───┼────────┼────┼───────┤
│  45  │  貼皮          │  2台   │    2,000     │
│      │（單價1,000元） │        │              │
├───┼────────┼────┼───────┤
│  46  │  捆裝工資      │  2台   │    8,000     │
├───┼────────┼────┼───────┤
│  47  │  運輸拖運費    │  2台   │    4,000     │
├───┼────────┼────┼───────┤
│  48  │  丹麥冰櫃6尺   │  1台   │    26,000    │
├───┼────────┼────┼───────┤
│  49  │  西點展示櫃6尺 │  1台   │    52,000    │
└───┴────────┴────┴───────┘


司法院資訊處製作；財團法人民間司法改革基金會備份。
